福建金門地方法院民事判決
109年度訴字第121號
原      告  于安(即于謝笑之承受訴訟人)


訴訟代理人  沈炎平律師
被      告  洪素治(即洪寶之承受訴訟人)

            李建平(即洪寶之承受訴訟人)

            李碧玉(即洪寶之承受訴訟人)

            洪進財(即洪寶之承受訴訟人)

            紀秀琴(即洪寶之承受訴訟人)

            洪詩閔(即洪寶之承受訴訟人)

            洪李淑霞(即洪寶之承受訴訟人)

            洪欣怡(即洪寶之承受訴訟人)

            洪佳偉(即洪寶之承受訴訟人)


            洪進慶(即洪寶之承受訴訟人)


            許榮南  


            謝天降  
兼  共  同  
訴訟代理人  謝江濤  
被      告  盧得成(即洪寶之承受訴訟人)

            盧宇倫(即洪寶之承受訴訟人)

            謝明雲(即謝水越之承受訴訟人)

            王阿選(即謝水越之承受訴訟人)


            謝雅雯(即謝水越之承受訴訟人)

            謝佳欣(即謝水越之承受訴訟人)

            謝慶堂(即謝水越之承受訴訟人)

            謝慶煌(即謝水越之承受訴訟人)

兼上  六人
共      同
訴訟代理人  謝政霖(即謝水越之承受訴訟人)                


被      告  謝慶輝(即謝水越之承受訴訟人)

            謝許愛玉(即謝水越之承受訴訟人)

            謝啟儀(即謝水越之承受訴訟人)

            謝秀芬(即謝水越之承受訴訟人)


            莊謝慧霞(即謝水越之承受訴訟人)

            徐錦中(即謝水越之承受訴訟人)

            徐碧秀（即謝水越之承受訴訟人）

            徐錦華（即謝水越之承受訴訟人）

            徐錦國（即謝水越之承受訴訟人）

上列當事人間請求分割共有物事件，本院於民國111年6月7日言
詞辯論終結，判決如下：
    主  文
被告洪素治、李建平、盧得成、盧宇倫、李碧玉、洪進財、紀秀
琴、洪詩閔、洪李淑霞、洪欣怡、洪佳偉、洪進慶應就被繼承人
洪寶所遺如附表一坐落土地欄及應有部分欄所示之土地，辦理繼
承登記。
謝慶輝、謝明雲、王阿選、謝雅雯、謝佳欣、謝政霖、謝慶堂、
謝慶煌、謝許愛玉、謝啟儀、謝秀芬、莊謝慧霞、徐錦中、徐碧
秀、徐錦華、徐錦國應就被繼承人謝水越所遺如附表一坐落土地
欄及應有部分欄所示之土地，辦理繼承登記。
兩造公同共有坐落金門縣○○鄉○○○○段000地號、面積4403.45平方
公尺土地，應分割如附表一分配比例欄所示。
訴訟費用由兩造按附表二訴訟費用負擔比例欄所示之比例負擔。
    事  實
壹、程序事項
一、按訴狀送達後，原告不得將原訴變更或追加他訴，但請求之
    基礎事實同一、該訴訟標的對於數人必須合一確定時，追加
    其原非當事人之人為當事人者，不在此限；不變更訴訟標的
    ，而補充或更正事實上或法律上之陳述者，非為訴之變更或
    追加，民事訴訟法第255條第1項但書第2款、第5款、第256
    條分別定有明文。又共有物之分割，於共有人全體有法律上
    之利害關係，須共有人全體始得為之，故請求分割共有物之
    訴，屬於民事訴訟法56條第1 項所稱訴訟標的對於共同訴訟
    之各人必須合一確定者。另按當事人死亡者，訴訟程序在有
    繼承人、遺產管理人或其他依法令應續行訴訟之人承受訴訟
    以前當然停止；當事人死亡者，應由繼承人全體承受訴訟；
    第168 條至第172 條及前條所定之承受訴訟人，於得為承受
    時，應即為承受之聲明；他造當事人，亦得聲明承受訴訟；
    原告於判決確定前，得撤回訴之全部或一部，但被告已為本
    案之言詞辯論者，應得其同意；訴之撤回應以書狀為之，但
    於期日，得以言詞向法院或受命法官為之，民事訴訟法第16
    8條、第170 條、第175 條、第262 條第1項、第2 項亦有明
    定。查：
　㈠原告即被繼承人于謝笑於訴訟中即民國109年1月31日死亡，
    原告于安於110年1月6日具狀承受訴訟（見本院卷一第33-35
    頁）。
　㈡被告洪寶於訴訟繫屬前之66年1月10日死亡，原告於110年6月
    30日具狀聲明追加其繼承人洪素治、李繼白、李建平、李明
    玉、李碧玉、洪進財、紀秀琴、洪詩閔、洪李淑霞、洪欣怡
    、洪佳偉、洪進慶為被告（歷次繼承關係如附表一所示，見
    本院卷一第189-192頁）。
　㈢被告即被繼承人李繼白、李明玉分別於訴訟繫屬中之109年4
    月23日、109年9月15日，原告於110年8月5日具狀追加聲明
    追加李明玉之繼承人盧得成、盧宇倫為被告，並於110年9月
    2日具狀撤回對被告李繼白之訴（見本院卷一第275-279、30
    5-309頁）。
　㈣被告謝水越已於訴訟繫屬前之48年3月17日死亡，原告110年6
    月30日具狀聲明追加謝慶輝、謝明雲、王阿選、謝雅雯、謝
    佳欣、謝政霖、謝慶堂、謝慶煌、謝許愛玉、謝啟儀、謝秀
    芬、莊謝慧霞、徐謝愛鸞為被告（歷次繼承關係如附表一所
    示，見本院卷一第189-192頁）。
　㈤嗣被告即被繼承人徐謝愛鸞於訴訟繫屬中之110年12月5日死
    亡，原告於111年3月8日具狀聲明由其繼承人徐騰磯、徐錦
    中、徐碧秀、徐錦華、徐錦國承受訴訟（見本院卷三第45-4
    8頁）。
　㈥被告徐騰磯又於訴訟繫屬中之111年1月18日死亡，原告於111
    年5月11日、111年5月18日具狀聲明由其繼承人徐錦中、徐
    碧秀、徐錦華、徐錦國承受訴訟（見本院卷三第223-237頁
    ）。
　㈦揆諸上開規定及說明，原告上開所為追加被告及聲明被告承
    受訴訟，核無不合，均應予准許。
二、被告均未於最後一次言詞辯論期日到場（詳如本院卷三第24
    7-250頁報到單所載），核無民事訴訟法第386條各款所列情
    形，爰依原告聲請由其一造辯論而為判決。
貳、實體事項
一、原告方面：坐落於金門縣○○鄉○○○○段000地號、面積4403.45
    平方公尺之土地(下稱系爭土地)，為兩造公同共有，兩造並
    無因物之使用目的或契約訂有不能分割之情形。又依民法第
    1164條之規定，繼承人得隨時請求分割遺產，而系爭土地面
    積大而方正、適合後續進行土地利用及處分轉讓，在兩造公
    同共有之情形下，將不利系爭土地處分而使之發揮最大效能
    。復原所有權人洪寶、謝水越業於起訴前死亡，然其繼承人
    迄今均被辦理繼承登記，爰依民法第1164條、第823條第1項
    、第824條規定，請求洪寶、謝水越之繼承人就系爭土地應
    有部分辦理繼承登記，並將系爭土地分割為兩造分別共有。
    並聲明：如主文第1項至第3項所示。
二、被告方面：
　㈠被告謝江濤陳稱：原共有人係自同一祖先繼承系爭土地，兩
    造間應有部分比例自應以原共有人人數平均分配，同意原告
    主張之分割方法等語。
　㈡到庭被告謝政霖陳稱：同意原告主張等語。
　㈢其餘被告均未於言詞辯論期日到場，亦未提出準備書狀作何
    聲明或陳述。
三、得心證理由：
  ㈠按分割共有物，性質上為處分行為，依民法第759條規定，共
    有不動產之共有人中有人死亡時，於其繼承人未為繼承登
    記以前，不得分割共有物，惟於分割共有物訴訟中，原告請
    求該共有人之繼承人辦理繼承登記，並合併對該共有人之繼
    承人及其他共有人為分割共有物之請求，不但符合訴訟經濟
    原則，亦與民法第759條及強制執行法第130條規定之旨趣無
    違（最高法院69年台上字第1012號、69年台上字第1134號判
    決意旨參照）。查系爭土地原共有人洪寶、謝水越於訴訟繫
    屬前死亡，其死亡後又發生數次繼承關係，歷次繼承關係如
    附表一所示，有上開各被繼承人繼承系統表及各繼承人之戶
    籍謄本（見附表一：證據及出處欄）等件在卷足憑。則原告
    於本件分割共有物之訴併同請求渠等繼承人應分別就前開被
    繼承人所有系爭土地應有部分辦理繼承登記，即屬有據，應
    予准許。
  ㈡按繼承人得隨時請求分割遺產，但法律另有規定或契約另有
    訂定者，不在此限。同一順序之繼承人有數人時，按人數平
    均繼承。又繼承人有數人時，在分割遺產前，各繼承人對於
    遺產全部為公同共有，民法第1164、1141、1151條分別定有
    明文。而遺產分割，依民法第1164條、第830條第2項之規定
    ，應由法院依民法第824條命為適當之分配，不受任何共有
    人主張之拘束（最高法院49年台上字第2569號判例意旨參照
    ）。是法院選擇遺產分割之方法，應具體斟酌公平原則及各
    繼承人之利害關係、遺產之性質及價格、利用價值、經濟效
    用、經濟原則及使用現狀、各繼承人之意願等相關因素，以
    為妥適之判決。查系爭土地為兩造共有如附表1所示，有附
    表1證據出處欄所示之證據可參，而系爭土地既無因使用目
    的不能分割，兩造亦未訂有不分割之期限，且迄未能達成分
    割協議，經到庭被告謝江濤、謝政霖不爭執，其餘被告經合
    法通知，於言詞辯論期日不到場，亦未提出準備書狀就此部
    分爭執，依民事訴訟法第280條第3項前段、第1項前段規定
    ，視同自認，此部分事實自勘認定。則原告請求分割系爭土
    地，即屬有據，應予准許。再本院審酌被告謝江濤、謝政霖
    亦同意原告主張之分割方案（即附表1所示），該分割方案
    對兩造亦屬公平，認應按如附表1分割比例欄所示之比例分
    割為分別共有為妥適。
四、綜上所述，系爭土地既未訂有不分割之期限，且共有人無不
    能分割之協議，亦無其他不能分割之情況，則原告依民法第
    1164條、第823條第1項、第824條規定，請求裁判分割共有
    物為有理由，應予准許，並分割如主文第3項所示。
五、本件事證已臻明確，兩造其餘攻擊防禦方法及所提證據，核
    與判決結果不生影響，爰不一一論列，併此敘明。
六、按因共有物分割、經界或其他性質上類似之事件涉訟，由敗
    訴當事人負擔訴訟費用顯失公平者，法院得酌量情形，命勝
    訴之當事人負擔其一部，民事訴訟法第80條之1定有明文。
    經查，分割共有物之訴，本質上並無訟爭性，兩造本可互換
    位置，本件原告起訴雖於法有據，但被告之應訴實因訴訟性
    質所不得不然，且被告就分割方法之爭執或意見，乃為伸張
    或防衛其權利所必要，是以本院認由敗訴之被告負擔全部訴
    訟費用，顯失公平，另兩造於本訴訟之利害關係，受應有部
    分比例影響而顯有差異，故本院認訴訟費用應由兩造按應有
    部分比例分擔，較為公平，爰判決如主文第4項所示。
七、訴訟費用負擔之依據：家事事件法第51條、民事訴訟法第80
    條之1、第85條第1項但書、第2項。 　　　　
中　　華　　民　　國　　111 　年　　6 　　月　　28　　日
                  民事第二庭  法　官　黃佩穎
以上正本係照原本作成。
如對本判決上訴，須於判決送達後20日內向本院提出上訴狀。
如委任律師提起上訴者，應一併繳納上訴審裁判費。
中　　華　　民　　國　　111 　年　　6 　　月　　28　　日
                              書記官  李偉民
附表一：系爭土地共有人權利範圍及歷次繼承關係一覽表
土地坐落     面積 金門縣○○鄉○○○○段000地號     4403.45平方公尺 編號 共有人 應有部分 分配比例 備註 證據及出處 1 洪素治 公同共有1分之1 公同共有6分之1 ⒈原係被繼承人洪寶所有，權利範圍：公同共有1分之1。 ⒉被繼承人洪寶死亡後發生數次繼承   關係，歷次繼承關係如下： ⑴被繼承人洪寶於66年1月10日死亡後，由其孫子女李洪知里、洪進財、洪進丁、洪進添、洪素治、洪進慶代位繼承。 ⑵被繼承人李洪知里於71年6月17日死亡，由其配偶李繼白及子女李建平、李明玉、李碧玉繼承。 ①被繼承人李繼白於109年4月23日死亡，由其子女李建平、李明玉、李碧玉繼承。 ②被繼承人李明玉於109年9月15日死亡，由其配偶盧得成及子女盧宇倫繼承。 ⑶被繼承人洪進丁於76年5月26日死亡，由其配偶紀秀琴及子女洪詩閔繼承。 ⑷被繼承人洪進添於90年7月17日死亡，由其配偶洪李淑霞及子女洪欣怡、洪佳偉繼承。      ⒈洪寶等人戶籍謄本（本院卷一第85-88頁）。 ⒉李洪知里等人戶籍謄本（本院卷一第107-111頁）。 ⒊李繼白等人戶籍謄本（本院卷一第221-224頁）。 ⒋李明玉等人戶籍謄本（本院卷一第239、243頁）。 ⒌洪進丁等人戶籍謄本（本院卷一第96-97頁）。 ⒍洪進添等人戶籍謄本（本院卷一第98-101頁）。 ⒎系爭土地之土地登記公務用謄本（本院卷二第87-89頁）。  2 李建平     3 盧得成     4 盧宇倫     5 李碧玉     6 洪進財     7 紀秀琴     8 洪詩閔     9 洪李淑霞     10 洪欣怡     11 洪佳偉     12 洪進慶     13 謝慶輝 公同共有1分之1 公同共有6分之1 ⒈原係被繼承人謝水越所有，權利範圍：公同共有1分之1。 ⒉被繼承人謝水越死亡後發生數次繼承關係，歷次繼承關係如下： ⑴被繼承人謝水越於48年3月17日死亡，由配偶洪粉及其子女謝金奢、謝皆洋、徐謝愛鸞繼承。 ⑵被繼承人謝皆洋於63年4月29日死亡，由其配偶謝許愛玉及子女謝啟儀、謝秀芬、莊謝慧霞繼承。 ⑶被繼承人洪粉於66年8月31日死亡，由其子女謝金奢、徐謝愛鸞繼承及孫子女謝啟儀、謝秀芬、莊謝慧霞代位繼承。 ⑷被繼承人謝金奢於73年4月19日死亡，由配偶謝洪金及子女謝慶輝、謝明雲、謝慶偉、謝慶堂、謝慶煌繼承。 ①被繼承人謝慶偉於100年1月16日死亡，由其配偶王阿選及子女謝雅雯、謝佳欣、謝政霖繼承。 ⑸被繼承人徐謝愛鸞於110年12月5日死亡，由其配偶徐騰璣及子女徐錦中、徐碧秀、徐錦華、徐錦國繼承。 ①被繼承人徐騰璣於111年1月18日死亡，由其子女徐錦中、徐碧秀、徐錦華、徐錦國繼承。 ⒈謝水越、洪粉等人戶籍謄本（司調禁閱卷第59-61頁）。 ⒉謝金奢等人戶籍謄本（司調禁閱卷第63-65、71、77、85、87頁）。 ⒊謝慶偉等人戶籍謄本（司調禁閱卷第79-83頁）。 ⒋謝皆洋等人戶籍謄本（司調禁閱卷第89-97頁）。 ⒌111年3月8日民事承受訴訟狀（本院卷三第45-48頁）。 ⒍111年5月18日民事承受訴訟狀（本院卷三第233-237頁）。 ⒎系爭土地之土地登記公務用謄本（本院卷二第87-89頁）。  14 謝明雲     15 王阿選     16 謝雅雯     17 謝佳欣     18 謝政霖     19 謝慶堂     20 謝慶煌     21 謝許愛玉     22 謝啟儀     23 謝秀芬     24 莊謝慧霞     25 徐錦中     26 徐碧秀     27 徐錦華     28 徐錦國     29 于安 公同共有 1分之1 6分之1 ⒈原係被繼承人于謝笑所有，權利範圍：公同共有1分之1。 ⒉被告繼承人于謝笑於109年1月31日死亡，由其子于安繼承（經其餘子輩繼承人及代位繼承人拋棄繼承）。 ⒈于謝笑等人之戶籍謄本（本院卷一第37-45頁）。 ⒉本院109年3月5日金院身家義109司繼字第22號函及公告（本院卷一第47-51頁 ）。 ⒊本院109年度司繼字第22號全卷。 ⒋系爭土地之土地登記公務用謄本（本院卷二第87-89頁）。 30 許榮南 公同共有 1分之1 6分之1  100年5月4日金登資三字第20340號土地登記申請書（分割繼承）等資料（本院卷二第151-193頁）。 31 謝天降 公同共有 1分之1 6分之1  101年8月14日金登資三字第40520號土地登記申請書（分割繼承）等資料（本院卷二第211-269頁）。 32 謝江濤 公同共有 1分之1 6分之1  107年7月30日金登資三字第27190號土地登記申請書（分割繼承）等資料（本院卷二第271-329頁）。 
附表二：裁判費比例分擔
編號 分擔人 分擔比例 1 于安即于謝笑之訴訟承受人 6分之1 2 洪素治、李建平、盧得成、盧宇倫、李碧玉、洪進財、紀秀琴、洪詩閔、洪李淑霞、洪欣怡、洪佳偉、洪進慶 6分之1（連帶負擔） 3 謝慶輝、謝明雲、王阿選、謝雅雯、謝佳欣、謝政霖、謝慶堂、謝慶煌、謝許愛玉、謝啓儀、謝秀芬、莊謝慧霞、徐錦中、徐碧秀、徐錦華、徐錦國 6分之1（連帶負擔） 4 許榮南 6分之1 5 謝天降 6分之1 6 謝江濤 6分之1